【裁判字號】    98,訴,271
【裁判日期】    990531
【裁判案由】    清償債務
【裁判全文】
臺灣花蓮地方法院民事判決               98年度訴字第271號
原      告  甲○○
被      告  乙○○
上列當事人間請求清償債務事件，本院於民國99年5月12日言詞
辯論終結，判決如下：
    主      文
被告應給付原告新台幣貳拾捌萬參仟貳佰肆拾捌元。
原告其餘之訴駁回。
訴訟費用由被告負擔百分之三，餘由原告負擔。
本判決原告勝訴部分得假執行。
    事實及理由
一、按訴狀送達後，原告不得將原訴變更或追加他訴。被告於訴
    之變更或追加無異議，而為本案之言詞辯論者，視為同意變
    更或追加。民事訴訟法第255條第1、2項定有明文。本件原
    告起訴，原請求被告給付新台幣（下同）983,248元，嗣具
    狀表示另請求被告將系爭不動產（如下述）移轉登記予原告
    ，並於民國99年11月18日言詞辯論時當庭表示為先、備位聲
    明，有聲請支付命令狀、民事補充理由起訴狀及筆錄可參（
    本院卷5、84、113頁），被告對原告所為訴之追加無異議，
    而為本案之言詞辯論，依據前述說明，視為同意訴之追加。
二、原告主張：
  (一)被告於97年7月中旬偕同訴外人即其女友淑貞，至原告家中
    告知被告住所之房子（花蓮縣吉安鄉○○段72建號、門牌號
    碼花蓮縣吉安鄉○○路108之1號，坐落在同鄉○○段297地
    號土地，下稱系爭不動產）即將被銀行法拍收回，恐日後將
    與孩子流浪街頭，懇求原告協助幫忙，原告詢問該屋狀況及
    銀行貸款餘額，被告表示房屋及土地目前為前妻即訴外人張
    芷梨名下，貸款尚有250餘萬元，其願意以280萬元出售予原
    告，條件為須先幫被告墊付房貸及打官司，取得不動產所有
    權後將之出售原告。原告見被告與張芷梨之離婚協議書記載
    ：房子及土地均歸被告所有，使原告信以為真，表示願意協
    助，並問是否可先寫買賣契約書，然被告稱該屋及土地均在
    其前妻名下，無法簽訂書面契約，須寫委託書才有用，被告
    學歷很高，並曾擔任警務人員，僅小學畢業、從事汽車修理
    業的原告不疑有他，遂與被告簽立委託書，被告後來提供土
    地銀行花蓮分行（下稱土銀）之房貸帳戶共3筆（分別為被
    告000000000000000，張芷梨000000000000000、0000000000
    00000），原告便先籌款償還銀行4個月的貸款，之後按月由
    原告之妻至土銀臨櫃繳款，截至98年5月20日共繳納貸款
    188,886元，並支出律師費5萬元、裁判費44,362元（被告與
    張芷梨間之訴訟案號為鈞院98年度訴字第72號民事事件）。
  (二)嗣後被告表示住處入口無法正常出入，並有多處坍塌需整修
    ，希望原告能先請怪手為其整地及整修以利通行，款項可日
    後再扣除，於是原告於98年2至3月左右請怪手在該處填土、
    整修大門樑柱、水塔、水管、拆除倒塌蘭花間及圍籬，前後
    花費約70餘萬元。此段期間被告不時至原告住處餽贈數盆蘭
    花、錦鯉數尾予原告，又欲找原告合作建材、花卉等。原告
    委請律師協助被告與張芷梨之土地訴訟已判決確定，該土地
    可過戶至被告名下，原告基於善意並同情其處境而收購該筆
    土地，並長期為被告支付費用而背負不少經濟壓力，然被告
    在此時竟然手機關機失去聯繫，並全然不承認上情，原告本
    於幫助其維持家庭照顧子女之意，豈知被告竟過河拆橋，原
    告無法接受，並寄出存證信函予被告，希望被告儘速出面履
    行協議，將系爭不動產過戶予原告。
  (三)原告後來發現，原來是被告日前住宅出入口道路是竊佔他人
    土地，故遭所有人強制收回，在強制收回當時被告打電話給
    原告，騙稱：其住家出入門口有人在駕駛挖土機拆除道路，
    要我前去幫忙修繕整地，再整治出現在之出入口。試問有人
    會沒事去做兩個柱子放別人家門口嗎？另原告因從事汽車修
    繕，被告告知可將修繕後之車輛放置在上開土地銷售，因為
    被告取得系爭不動產所有權後，還是要出賣給我，我不疑有
    他，故將車輛放此處銷售。被告出示照片之泥土與石頭是為
    整地挖出來的，依法不得搬運至他處，故放於該處。原告待
    人以誠信為原則，念在兩造朋友一場而協助被告，無奈原告
    法律常識不足，被告居然背信忘義，並藉由各種民、刑事手
    段企圖阻撓所有權移轉，令人難以接受。
  (四)兩造就買賣已談妥條件，意思表示一致，原告代繳房貸、律
    師及所需費用，被告於獲得系爭不動產所有權後辦理所有權
    移轉，買賣契約已經成立，鈞院已於98年3月31日以98年度
    訴字第72號判准張芷梨名下之系爭不動產全歸被告所有，契
    約條件已成就。爰依買賣關係請求被告將系爭不動產所有權
    移轉登記給原告如先位聲明，如鈞院認先位聲明為無理由，
    則備位聲明請求被告返還原告代被告繳納的銀行本息及訴訟
    之裁判費及律師費，另外70萬元是被告委請我填土整修大門
    等的費用，應該返還原告受委任就委任事務所支出的費用。
    並聲明：1.先位聲明：被告應將其所有系爭不動產所有權全
    部移轉登記與原告。2.備位聲明：被告應給付原告983,248
    元。
三、被告則以：被告數次拿現金要和原告和解，清償自97年4月
    起至98年7月止原告幫被告代繳之土銀房貸215,548元（含原
    告本件請求188,886元，及98年6月、7月房貸26,662元）、
    鈞院98年度訴字第72號移轉所有權登記事件之裁判費44,362
    元及律師費5萬元，但均遭原告拒絕。原告更以此理由數次
    強迫被告將被告前妻張芷梨名下之系爭不動產過戶到原告妻
    舅李鴻明名下，系爭不動產市價一千餘萬元，怎可依原告出
    之低價賣出，因被告不同意，原告就於98年2、3月間，未經
    被告同意，強行駕駛怪手到被告家開挖3個大洞，並破壞2個
    花崗石石板桌，毀損被告所有之地上物，被告已向台灣花蓮
    地方法院檢察署（下稱花蓮地檢署）提出告訴，被告家前2
    個大柱子是原告私自製作，其強行破壞被告家園後尚將5輛
    車停放在被告家庭院，並寫售車以為掩護。被告住處有出入
    口可進出。原告請求之70萬元乃其惡意毀損被告家園之代價
    ，提出之昇芸機械工程行估價單為事後偽造的。被告受有損
    害591,000元，已起訴向原告請求。系爭不動產目前登記在
    張芷梨名下，被告無法辦理過戶，因為該土地是農牧用地，
    原告把車子放在土地上且堆放土堆，致現場非農業使用，鄉
    公所無法辦過戶等語資為抗辯。並聲明：原告之訴駁回。
四、兩造不爭執之事實：
  (一)坐落花蓮縣吉安鄉○○段297地號土地及其上建物同段72建
    號、門牌號碼花蓮縣吉安鄉○○路108之1號房屋（即系爭不
    動產）現仍登記為張芷梨所有。
  (二)張芷梨為被告之前妻。被告向張芷梨請求將系爭不動產所有
    權全部移轉登記予被告，經本院98年度訴字第72號民事判決
    被告勝訴。本院卷8頁民事判決為真正。
  (三)原告所提授權書（本院卷7頁）為真正。
  (四)原告代被告給付被告向土銀貸款之本息，自97年4月16日起
    至98年5月20日止之本息共188,886元。原告並代被告支付本
    院98年度審字第1035號民事訴訟裁判費44,362元及98年度訴
    字第72號民事事件余道明律師之律師費5萬元。以上共計
    283,248元。被告同意返還上開費用。
五、本件兩造所爭執之處，應在於：
  (一)原告主張被告於97年7月間表示願將系爭不動產以280萬元出
    售予原告，原告同意後，並依被告指示代付土銀之貸款本息
    及訴訟費、律師費如兩造不爭執之事實(四)所示，另被告並表
    示其住處入口無法正常出入且有坍塌請原告出資整修，原告
    因此支出填土、整修大門樑柱、水塔、水管等費用70萬元，
    故先位聲明依買賣契約請求被告將系爭不動產所有權全部移
    轉登記予原告，是否有理？
  (二)如原告先位聲明請求無理由，則其備位聲明依委任之法律關
    係請求被告給付70萬元，是否有理？茲審酌如下。
六、本院之判斷：
  (一)按當事人主張有利於己之事實者，就其事實有舉證之責任。
    民事訴訟法第277條前段定有明文。是民事訴訟如係由原告
    主張權利者，應先由原告負舉證之責，若原告先不能舉證，
    以證實自己主張之事實為真實，則被告就其抗辯事實即令不
    能舉證，或其所舉證據尚有疵累，亦應駁回原告之請求，最
    高法院17年上字第917號著有判例。稱買賣者，謂當事人約
    定一方移轉財產權於他方，他方支付價金之契約。當事人就
    標的物及其價金互相同意時，買賣契約即為成立，民法第
    345條定有明文。買賣契約之成立，固不以訂立書面為必要
    ，惟仍須雙方就標的物及其價金意思表示合致為要件，其未
    就標的物及價金互相同意者，自不得謂其買賣契約為已成立
    。
  (二)原告主張被告於97年7月間表示願將系爭不動產以280萬元出
    售予原告，原告同意後，依被告指示代付土銀之貸款本息及
    訴訟費、律師費共283,248元，並為被告支出填土、整修大
    門樑柱、水塔、水管等費用70萬元，認兩造間就系爭不動產
    買賣契約已經成立云云，惟為被告所否認。依據前述說明，
    原告就其主張有利於己之事實，應舉證證明之，本院始得信
    為真實。原告就此，則提出授權書、估價單、收據、代收款
    利息收據、放款利息收據、明細表、不動產登記簿謄本、本
    院98年度訴字第72號民事判決等，並舉證人張金隆、廖永禎
    為證。查：
  1.系爭不動產現仍登記為張芷梨所有，並非被告所有，有不動
    產登記簿謄本足憑，並為兩造所不爭，故原告向被告請求將
    系爭不動產所有權移轉登記予原告，已屬給付不能，合先敘
    明。
  2.兩造不爭執之授權書（本院卷7頁）係記載：「授權人乙○
    ○，被授權人甲○○，房地標示及權利範圍，土地吉安鄉○
    ○段297地號土地、建物吉安鄉○○段72建號。授權事項，
    依民法第五百三十一條、五百三十三條、五百三十四條授權
    予被授權人對前開不動產之出賣、收受定金，簽訂不動產買
    賣契約，收受價款並有民法規定特別代理人全權處理之。97
    年8月10日。」核其內容無隻字片語牽涉兩造間就系爭不動
    產之買賣、價金約定、履行條件等事項，而估價單（本院卷
    13頁）之真正為被告所否認，原告復未能舉證證明性質上為
    私文書之估價單為真正，且估價單上記載「填土、修整大門
    樑柱、水塔、水管、蘭花間倒塌」，無從據認與系爭房屋有
    關，亦無法認屬兩造約定價金之證明；另原告所提出支付律
    師費5萬元之收據僅能證明有支付予該名律師費用，代收款
    利息收據、放款利息收據及明細表乃原告代被告付土銀貸款
    之憑證，不動產登記簿謄本為系爭不動產權利歸屬之認定依
    據，本院98年度訴字第72號民事判決為被告與張芷梨間請求
    移轉系爭不動產所有權之判決書，均無從為兩造間就系爭不
    動產買賣契約意思表示合致之有利佐證。
  3.再者，證人張金隆、廖永禎於花蓮地檢署之證詞（業經提示
    予兩造表示意見，本院自得援引為本件認定事實之基礎），
    證人張金隆證稱：我不清楚兩造間系爭不動產買賣之事，是
    聽原告說他跟一個張先生買地，沒說多少錢，內容我不清楚
    ，買了以後，原告在整地，請我過去幫他載樹到他自己水源
    家，只有聽原告說他有買那個地；我本身是做道路救援的等
    語（本院卷179頁反面、180頁）；證人廖永禎證稱：當時97
    年底我聽原告口述，我沒有直接處理這塊地的事，我都是聽
    原告講的，原告告訴我當時被告財務有困難，銀行在追繳貸
    款，要放棄那塊土地及房子賣給原告；（檢察官問：被告有
    跟你提過土地房屋要賣給原告這件事？）有，在閒聊時，在
    原告家泡茶，被告也在場，被告有說那個房子有樹、蘭花，
    說要怎麼整理，因為要賣給原告，所以要原告給他一點時間
    處理樹及蘭花，（檢察官問：是否有提到上開土地、房屋是
    誰的？）離婚時還是他太太的名字。（檢察官問：是否知道
    被告到底有無將土地、房子賣給原告？）這個我就不清楚，
    因為契約書我沒有看到，確實有聽過要賣，但不知道有沒有
    辦過戶等語（本院卷180頁正反面）。其二人之證詞內容可
    知，就系爭不動產買賣之事，均是聽聞原告之陳述，證人廖
    永禎雖證稱被告曾說到要賣不動產給原告之事，然就兩造間
    買賣之內容、標的物及價金是否意思表示合致等攸關買賣契
    約之重要事項，均不清楚，顯然均無從為原告主張之有利證
    明。此外，亦無從僅憑原告所述「本人與被告為朋友關係，
    並沒有好到免費出錢出力的境界，若被告沒有允諾將來房子
    及土地爭取到手，要賣給我，何苦花錢又花時間替其至銀行
    繳房貸及律師費與整地費用？」逕予推論原告替被告支付費
    用即係作為約定買賣價金之給付。是原告所舉之前開事證，
    均未能證明其所主張兩造間就系爭不動產買賣契約存在之事
    實為真實，依據首揭說明，本院即難採信。兩造間既無買賣
    關係，則原告依買賣關係請求被告將系爭不動產所有權全部
    移轉登記與原告如先位聲明，自屬無據。
  (三)原告另主張其因受被告委任，被告表示其住處入口無法正常
    出入且有坍塌請原告出資整修，原告因此支出填土、整修大
    門樑柱、水塔、水管等費用70萬元云云，並提出估價單為證
    ，惟為被告所否認。查：原告所提出之估價單性質上為私文
    書，原告未能舉證證明為真正，無從作為原告支出70萬元之
    證明，且原告復無從舉證證明兩造間有委任關係，被告委託
    其整修等情為真，是自無從依委任關係請求被告返還原告支
    付之款項。
七、從而，原告依買賣關係請求被告將系爭不動產所有權移轉登
    記給原告如先位聲明，為無理由，原告備位聲明部分其中請
    求283,248元，被告既表示同意返還，則此部分之請求為有
    理由，應予准許，逾此部分之請求，為無理由，應予駁回。
    本判決所命給付之金額未逾50萬元，依民事訴訟法第389條
    第1項第5款規定，應依職權宣告假執行。本件事證已臻明確
    ，兩造其餘攻擊防禦方法與舉證，均無礙勝負判斷，爰不一
    一論列，附此敘明。
八、訴訟費用負擔之依據：民事訴訟法第79條。
中    華    民    國    99    年    5     月    31    日
                        臺灣花蓮地方法院民事庭
                              法    官  楊碧惠
上列為正本係照原本作成。
如不服本判決，應於送達後20日內，向本院提出上訴狀並表明上
訴理由，如於本判決宣示後送達前提起上訴者，應於判決送達後
20日內補提上訴理由書(須附繕本)。
中    華    民    國    99    年    5     月    31    日
                            法院書記官  羅仕健

司法院資訊處製作；財團法人民間司法改革基金會備份。
